【裁判字號】    94,上訴,3627
【裁判日期】    950307
【裁判案由】    護照條例等
【裁判全文】
臺灣高等法院刑事判決                94年度上訴字第3627號
上  訴  人  臺灣臺北地方法院檢察署檢察官
上  訴  人
即  被  告  丙○○
                      之5
選任辯護人  林美倫律師
            陳勵新律師
            陳豪杉律師
上列上訴人因護照條例等案件，不服臺灣臺北地方法院94年度訴
字第580號，中華民國94年9月27日第一審判決（起訴案號：臺灣
臺北地方法院檢察署93年度偵字第610號），提起上訴，本院判
決如下：
    主  文
原判決關於將國民身分證交付他人以供冒名申請護照及執行刑部
分撤銷。
丙○○將國民身分證交付他人，以供冒名申請護照，處有期徒刑
玖月。
其他上訴駁回。
上開撤銷改判部分所處之刑，與上訴駁回部分所處有期徒刑柒月
，應執行有期徒刑壹年貳月。
丙○○緩刑參年。
    事  實
一、丙○○為前理律法律事務所投資部資深法務專員劉偉杰（另
    案通緝中）之同性密友，劉偉杰為圖侵占理律法律事務所受
    託保管之有價證券，及便利得手後之洗錢、潛逃，於民國（
    下同）91年5、6月間，事先要求丙○○提供其本人之國民身
    分證、護照、戶口名簿及退伍令供其使用。丙○○明知前開
    證件均係證明本人身分及憑以入出境之重要證件，竟仍基於
    共同犯意，將前開證件提供劉偉杰，劉偉杰遂於同年9月2日
    持其本人之相片，先以「丙○○」名義，向台北縣新店市戶
    政事務所以身分證遺失為由申請補發，使不知情之戶政事務
    所人員登載於職務上掌管之公文書，而於同年月10日核發換
    貼劉偉杰相片之「丙○○」名義國民身分證一張予劉偉杰；
    同年月12日，劉偉杰持該補領之「丙○○」名義國民身分證
    ，復以遺失為由，至外交部領事事務局申請年籍資料為「丙
    ○○」而相片為劉偉杰之護照補發，並在護照申請書緊急聯
    絡人欄上填載丙○○之兄「黃一正」之資料，使不知情之領
    事局人員未遑查明，而將之登載於職務上所掌管之公文書，
    並補發號碼為000000000號中華民國護照予劉偉杰，內政部
    警政署入出境管理局承辦人員亦未察明，因而使劉偉杰遂得
    冒以丙○○名義出入國境多次，足以生損害於戶政機關對戶
    政管理之正確性（外交部領事事務局護照核發及管理之正確
    性及內政部入出境管理局對入出境管理之正確性雖受影響，
    惟因該二機關依法有實質審查權，故此部分不該當刑法第
    214條之罪，詳如後述）。嗣後，丙○○因工作需要向劉偉
    杰取回身分證，經銀行通知該身分證業經申報遺失，丙○○
    猶不處理，亦不索回本人護照等證件，反而供劉偉杰繼續使
    用。
二、92年8月間，劉偉杰將其侵占所得之贓款新台幣（下同）300
    萬元持至臺北市○○○路○段108之3號9樓之5丙○○住處交
    付丙○○，並囑其勿存入銀行、速攜現金至臺灣各地旅行云
    云，丙○○明知劉偉杰每月向來僅以匯款方式提供其5千元
    至1萬元不等之小額生活費，前開鉅額之現金應係來路不明
    之贓物，竟仍基於收受該贓款之故意予以收受，並花用殆盡
    。迄同年10月9日，劉偉杰終持「丙○○」名義之護照潛逃
    出境，嗣經理律法務事務所發現客戶委託保管之有價證券遭
    劉偉杰盜賣，本案爆發，始悉上情。
三、案經理律法律事務所執行合夥人甲○○訴由及內政部警政署
    航空警察局、法務部調查局台北市調查處移送臺灣臺北地方
    法院檢察署檢察官偵查起訴。
    理  由
一、訊據上訴人被告丙○○固坦承曾提供身分證、護照、戶口名
    簿、退伍令等證件予劉偉杰使用，事後因騎機車怕警察臨檢
    ，向劉偉杰索回身分證，再持身分證至銀行開戶，銀行承辦
    人員告知該身分證已經申報遺失，伊問劉偉杰為何申報遺失
    ，劉偉杰態度很凶，所以伊不敢追問，亦未向劉偉杰索回護
    照等其他證件等情不諱，又坦稱收受劉偉杰交付之300萬元
    鉅款，並聽從劉偉杰指示未存入銀行並持至臺灣各地旅行花
    用等事實不諱，惟矢口否認有何公訴人所指犯行，辯稱：因
    為與劉偉杰相交多年，深信劉偉杰，不相信劉偉杰會做出不
    法情事，故並未質問劉偉杰拿證件做何用途，而劉偉杰所交
    付之300萬，伊雖有所懷疑，然劉偉杰告知這是光明的錢，
    且伊以為劉偉杰係律師，年薪超過300萬元，故相信而之花
    用殆盡，不知係贓款云云。
二、經查：
（一）、按身分證、護照、戶口名簿等均屬攸關個人隱密資料之
        重要證件，衡諸常理，一般人均不會輕易交付他人，然
        被告於劉偉杰向其借用上述證件時，竟未加究明即隨意
        交付，且於知悉劉偉杰將身分證申報遺失之後，仍未將
        護照等其他證件取回，又於銀行承辦人員曾告知其身分
        證已遭劉偉杰申報遺失之後，被告仍未未追問劉偉杰何
        以申報遺失及索回其他證件，均顯與常情有違，堪認被
        告於提供上開證件予劉偉杰使用時，應知悉劉偉杰將持
        上開證件作不法之使用。
（二）、劉偉杰以被告名義申請身分證遺失補發後，經臺北縣新
        店市戶政事務所准許，有證人陳永成、乙○○於法務部
        調查局臺北市調查處訪談紀要、公務電話紀錄及臺北縣
        各戶政事務所辦理國民身分證換、補發標準作業流程表
        與臺北縣新店市戶政事務所丙○○補領國民身分證申請
        書、台91年9月4日函、口卡片影本在卷可稽。又劉偉杰
        行使被告丙○○不實身分證申請被告護照遺失補發，並
        以「黃一正」為申領護照之緊急聯絡人，且劉偉杰多次
        持被告名義，護照號碼為000000000號之護照出入境等
        情，有91年9月12日中華民國普通護照申請書影本、被
        告旅客入出境記錄查詢表附卷可稽。
（三）、另被告坦承平日僅收取劉偉杰5千或1萬元不等之小額生
        活費，劉偉杰忽交付被告高達300萬元之鉅款，並囑咐
        被告不得存入銀行、須於臺灣內旅行花用，顯不合常理
        ，被告不僅不深究金錢來源，尚花用該筆來路不明之鉅
        款，被告復坦承案發後，已明知該筆款項可能係劉偉杰
        不法所得，竟仍花光餘款，參以被告既坦承與劉偉杰係
        多年同性密友，相知相愛甚深，對於劉偉杰之經濟狀況
        及其平常收入和用度情況當知之甚稔，遽然交付300 萬
        元鉅款，互核以觀，在在均足證被告顯然早已知悉該筆
        鉅款係屬贓款無疑。
    綜合上述，被告所辯與事實不符，顯係飾卸之詞，不足採信
    ，本件事證明確，被告犯行洵堪認定。
三、核被告所為，係犯護照條例第23條第3項之將國民身分證交
    付他人，以供冒名申請護照罪、刑法第214條使公務員登載
    不實文書罪（此部分是就劉偉杰冒以被告名義向臺北縣新店
    市戶政事務所申請身分證而言，至關於劉偉杰向外交部申請
    護照及向內政部警政署入出境管理局申請入出境，因各該承
    辦人員未察，而將各該不實事項登載於職務上所掌公文書並
    核准其申請之行為，因該二機關依法對上開申請有實質審查
    權【護照條例第18條、入出國及移民法第6條、第7條參照】
    ，核與刑法第214條構成要件不符，併此敘明）、第349條第
    1項之收受贓物罪。被告所犯刑法第214條使公務員登載不實
    文書罪與劉偉杰有犯意之聯絡及行為之分擔，應為共同正犯
    。而所犯護照條例第23條第3項之將國民身分證交付他人，
    以供冒名申請護照罪、刑法第214條使公務員登載不實文書
    罪間，有方法結果之牽連關係，應從一重之護照條例第23
    條第3項之罪處斷。又被告所犯違反護照條例第23條第3項及
    刑法第349條第1項之收受贓物二罪間，犯意各別，構成要件
    互殊，應分論併罰。
四、被告收受贓物部分，原審以事證明確，適用刑法第349條第1
    項規定，審酌被告之犯罪動機等一切情狀，量處有期徒刑7
    月，於判決理由予以敘明，經核認事用法及量刑均無違誤，
    被告提起上訴，否認知係贓款，檢察官提起上訴，指摘量刑
    太輕云云，均無理由，應予駁回。至被告將國民身分證交付
    他人以供冒名申請護照部分，原審予以論罪科刑，固非無見
    ，惟查被告將其本人所有國民身分證提供劉偉杰向戶政事務
    所申請身分證就此使公務員登載不實犯行部分，與劉偉杰有
    犯意聯絡及行為分擔，原審認係幫助犯，尚有未洽，檢察官
    執此指摘原判決此部分不當，為有理由，應由本院將此部分
    撤銷改判。（因被告所犯護照條例第23條第3項之罪與刑法
    第214條之罪間，原判決認有牽連關係，從一重之護照條例
    第23條第3項之罪處斷，故一併撤銷）。爰審酌被告犯罪動
    機、目的、手段、智識程度、生活狀況、犯罪行為損害等一
    切情狀，量處有期徒刑9月，並與駁回部分定其應執行之刑
    。末查，被告未曾受有期徒刑以上刑之宣告，有本院被告前
    案紀綠表1份在卷可按，且被告於本院審理中，已將所受贓
    物300萬元返還告訴人，有和解書附卷足憑；另告訴代理人
    賴文萍律師亦到庭替被告求情，請給被告緩刑之機會，是本
    院認被告受此偵審訴訟程序及刑之宣告等教訓，當知警惕，
    信無再犯之虞，所宣告之刑以暫不執行為適當，爰併宣告緩
    刑3年，以勵自新。
據上論斷，應依刑事訴訟法第368條、第369條第1項前段、第364
條、第299條第1項前段、護照條例第23條第3項、刑法第11條前
段、第51條第5款、第74條第1款，罰金罰緩提高標準條例第1條
前段，判決如主文。
本案經檢察官黃柏齡到庭執行職務。
中    華    民    國    95    年    3     月    7     日
                  刑事第二十庭審判長法  官  尤豐彥
                                    法  官  張明松
                                    法  官  吳鴻章
以上正本證明與原本無異。
收受贓物部分不得上訴。
其他部分如不服本判決應於收受送達後十日內向本院提出上訴書
狀，其未敘述上訴之理由者並得於提起上訴後十日內向本院補提
理由書（均須按他造當事人之人數附繕本）。
                                    書記官  魏淑娟
中    華    民    國    95    年    3     月    8     日
附錄：本案論罪科刑法條全文
護照條例第23條
偽造、變造國民身分證以供申請護照，足以生損害於公眾或他人
者，處
 5 年以下有期徒刑、拘役或科或併科新臺幣 50 萬元以下之罰金
。
行使前項文書者，亦同。
將國民身分證交付他人或謊報遺失，以供冒名申請護照者，處
5 年以下有
期徒刑、拘役或科或併科新臺幣 10 萬元以下之罰金。
前項冒用名義者，亦同。
受託申請護照，明知第 1 項至第 4 項事實或偽造、變造或冒用
之照片，仍代申請者，處5年以下有期徒刑、拘役或科或併科新
臺幣10萬元以下之罰金。
刑法第214條
(使公務員登載不實罪)
明知為不實之事項，而使公務員登載於職務上所掌之公文書，足
以生損害
於公眾或他人者，處 3 年以下有期徒刑、拘役或 500 元以下罰
金。
刑法第349條
收受贓物者，處 3 年以下有期徒刑、拘役或 500 元以下罰金。
搬運、寄藏、故買贓物或為牙保者，處 5 年以下有期徒刑、拘役
或科或併
科 1 千元以下罰金。
因贓物變得之財物，以贓物論。


司法院資訊處製作；財團法人民間司法改革基金會備份。
